臺灣高等法院刑事判決　　　　　　　　 96年度上易字第872號
上　訴　人
即　被　告　丙○○
　　　　　　　　　　　樓
選任辯護人　劉師婷律師
　　　　　　蔡雅瀅律師
上列上訴人，因詐欺案件，不服臺灣臺北地方法院96年度易字第
37號，中華民國96年3 月26日第一審判決（起訴案號：臺灣臺北
地方法院檢察署94年度偵字第21925 號），提起上訴，本院判決
如下：
    主  文
上訴駁回。
    事  實
一、丙○○依其已成年且有高中肄業學歷之社會經驗及智識程度
    ，明知金融機構存摺帳戶為個人信用之表徵，任何人只要有
    少許之金錢，均可自行到金融機構申請開立存款帳戶，並無
    特別窒礙，亦可預見將自己所有之存摺及提款卡等金融帳戶
    資料提供他人時，有供不法詐騙集團利用，幫助他人為財產
    犯罪之虞，在不違背其本意下，基於幫助不詳姓名年籍成年
    人，連續詐欺取財之概括未必故意，先於民國（下同）93年
    11月25日後之某日，將如附表所示存摺、提款卡、密碼等物
    ，交付予不詳姓名年籍之詐騙集團成年人使用；該詐騙集團
    先後有如下之詐欺行為：
(一)乙○○於93年11月30日20時11分許接獲自稱是台新銀行黃小
    姐，佯稱廖某所辦之台新銀行現金卡被盜刷，要廖某打電話
    至財政部卡片服務中心，並指示廖某拿提款卡至提款機辦理
    止付憑單、卡片安全設定事宜，廖某不疑有他，依指示操作
    ，於是日20時11分許匯款95106元至丙○○如附表編號2所示
    帳戶內。此外，廖某尚匯款至非丙○○所申設帳戶內，合計
    廖某共被詐騙146137元。
(二)甲○○於93年12月13日7 時32分許，接獲一通內容為要江某
    繳信用卡費用，並撥打0000000000、0000000000電話之簡訊
    ，江某隨即撥打0000000000查詢，不詳姓名年籍接聽者告知
    江某有一張三合一信用卡尚有刷卡金額未清，要江某撥打00
    00000000，接洽金融犯罪防止中心，不詳姓名年籍之接聽者
    ，又指示江某撥打電話0000000000、0000000000、00000000
    00、0000000000找「林建州」科長，該自稱「林建州」之人
    佯稱要幫江某更改信用卡密碼，但更改密碼要有帳戶擔保，
    要求江某把郵局、日盛銀行的錢全部提出來，匯至「林建州
    」幫江某在中國信託商業銀行所開設帳戶內，江某不疑有他
    ，即於翌日至台南市○○路31號中國信託商業銀行分別匯款
    新台幣（下同）45000元、49000元、50000元、32000元、59
    000元、50000元、50000元、41000元、22000元（9次，合計
    398000元）至丙○○之如附表編號1 所示之帳戶內。另外，
    江某尚匯款至「林建州」所指示之其他非丙○○所申設帳戶
    ，合計江某共被詐騙0000000元。
二、案經臺北縣政府警察局新店分局移送臺灣臺北地方法院檢察
    署檢察官偵查起訴。
    理  由
一、按，被害人甲○○、乙○○等人之警詢筆錄雖屬於被告以外
    之人於審判外之陳述，然被告於原審、本院審理，甚至早在
    原審行準備程序時，明知前開供述證據乃屬警詢筆錄，而有
    不得作為證據之情形，均不爭執其證據能力，本院審酌前開
    被害人警詢筆錄乃在陳述其被害過程，陳述當時不知其所匯
    入之帳戶係何人所有？更不知本件被告為何人？其陳述當無
    受到任何外力及自我價值判斷之干擾等情狀，認被害人甲○○、乙○○等人前開供述證據得為證據，應屬適當。
二、訊據上訴人即被告（下稱被告）丙○○，固坦承其上開帳戶
    ，遭詐欺集團使用，向民眾詐騙之情事，惟矢口否認有上開
    犯行，並先後辯稱：其申辦如附表所示帳戶沒多久，因將存
    摺、提款卡置放在車廂內而遭竊，由於帳戶內沒有多少錢，
    所以未辦理掛失，可能是因密碼刻寫在提款卡上，才被冒用
    云云。惟查：
(一)被告確有於附表所示時間至附表所列之金融機構開立如附表
    所列之帳戶，且上揭帳戶已遭他人用以詐騙被害人甲○○、
    乙○○等人，致前開被害人陷於錯誤而將款項匯入被告帳戶
    等情，除為被告所不否認外，並經被害人甲○○、乙○○於
    警詢或本院調查時證述在卷，復有如附表所示帳戶開戶資料
    、資金往來明細表、被害人所提出匯款交易明細共10紙在卷
    可稽，足認被告所開立如附表所示之帳戶，確有供詐騙集團
    作為實施詐欺犯行之用，要堪認定。
(二)被告雖以前詞置辯，然以被告所有如附表所示之存摺、提款
    卡等物，若確係遺失，而存摺、提款卡等物衡情為個人理財
    工具使用之物，依日常生活經驗，均可判斷係屬相當重要之
    物品，竟以裡面沒有錢為由，未申請掛失，此據被告於原審
    準備程序時供述明確，核與常情，已屬有違。且查：
    1.每一提款卡都設置有專用密碼，除非設定之人告知，否則
      他人不易得知。而附表所示帳戶之交易明細，均有以提款
      卡提領現金之記錄，足見確有他人知悉被告所設定之密碼
      。被告另辯稱：因為密碼刻寫在提款卡上，才被冒用云云
      ，惟原審於96年3月5日準備程序時，當庭勘驗被告所提出
      另外之郵局提款卡，詳細檢視該提款卡，並未發現上面有
      刻寫數字，嗣依被告說明，始發現確有刻寫4 位阿拉伯數
      字之情事，此有勘驗筆錄可憑，換言之，如未依照被告之
      解說，外人難以辨識密碼有無書寫在提款卡上，如有書寫
      又究竟寫在何處，此種特殊作法，外人自屬難以窺知。
    2.被告於原審亦供承：作記號只是給自己看得懂，總不能拿
      原子筆在上面寫號碼等語，顯見被告有該作法，應係個人
      創見，外人無從推知或輕易識破，則以此推論，附表所示
      帳戶之存摺、提款卡應係被告所交付，並告知提款卡密碼
      ，否則他人絕對不可能知悉該提款卡之密碼，進而持提款
      卡使用多次提領至明，是被告前開所辯，顯非事實，不足
      採信。
    3.辯護人於本院再辯稱：被告失竊之提款卡，不難辨識，可
      再行勘驗云云，但該帳戶之提款卡既未存在，如何再勘驗
      ，核非必要，且此情節係被告辯稱，原審再依被告說明而
      勘驗被告所提之提款卡，此勘驗結果，自可作為被告辯稱
      是否屬實之心證，辯護人此項辯護，礙難採取。辯護人另
      辯稱該帳戶內均先有存入再提領，可見詐騙人員係在測試
      提款卡可否使用云云，但查，此項存提動作縱屬實，依上
      論述，無從推認被告未告知，且依現有證據，被告確實未
      掛失帳戶屬實，是該詐騙者如何使用該帳號及提款卡，均
      屬無礙被告上開幫助犯行之認定，是辯護人以上情置辯，
      亦難據為被告有利之認定。
(三)按，刑法上之故意犯，可分為直接故意與不確定故意，所謂
    不確定故意即指行為人對於構成犯罪之事實，預見其發生而
    其發生並不違反其本意，刑法第13條第2 項，定有明文。查
    存款帳戶之存摺及提款卡，僅係供使用人作為存款、提款、
    匯款或轉帳之工具，一般人在正常情況下，均得自行向銀行
    申請開立存款帳戶，領取帳戶存摺及提款卡使用，並無任何
    特定身分之限制；苟非意在將該活期儲蓄存款帳戶作為犯罪
    之不法目的或掩飾真實身分，實無蒐集他人存款帳戶存摺或
    提款卡之必要。且近來以各種理由，撥打至一般民眾家裡，
    佯稱退稅、欠款、查詢帳戶、中獎等方式詐欺取財之犯罪類
    型層出不窮，而該等犯罪，多數均利用人頭帳戶作為出入帳
    戶，已經媒體廣為披載，被告係成年之人，具有高中肄業之
    智識程度，業據警詢時供述明確，亦申辦過其他金融機關帳
    戶，對此應知之甚詳，竟仍將銀行存摺、提款卡交付不詳人
    士使用，而被利用為犯詐欺取財罪之出入帳戶使用，此當為
    被告所能預見，且其發生並未違反被告本意，被告有幫助不
    法之徒利用其帳戶犯詐欺取財罪之不確定故意甚明。況查，
    詐騙集團以他人帳戶供作款項出入之帳戶，衡諸常情，通常
    會先取得帳戶所有人同意才使用，否則一旦帳戶所有人掛失
    ，被害人匯入款項即遭凍結無法提領，帳戶所有人反可輕易
    辦理補發存簿、變更印鑑、密碼，將款項提領一空，詐騙集
    團自不可能冒此風險。從而，如附表所示帳戶資料確係被告
    提供予詐騙集團使用一節，已臻明確。綜上所述，本案事證
    明確，被告上開所辯，要係飾卸之詞，不足採信，被告上開
    犯行，洵堪認定，自應依法論科。
三、被告行為後，94年2月2日修正公布之刑法，業自95年7月1日
    起施行。按行為後法律有變更者，適用行為時之法律，但行
    為後之法律有利於行為人者，適用最有利於行為人之法律，
    現行刑法第2條第1項定有明文。此條係規範行為後法律變更
    所生新舊法律比較適用之準據法，是刑法第2條第1項本身雖
    經修正，但無比較新舊法適用之問題，應一律適用裁判時之
    現行刑法第2條第1項規定，為「從舊從輕」比較。經查：
(一)關於罰金刑，在刑法修正前，刑法分則編各罪所定罰金刑之
    貨幣單位原為銀元，其最高罰金數額，從各該法條規定，而
    最低罰金數額，則依修正前刑法第33條第5款規定為1元以上
    （貨幣單位為銀元），且若定有罰金刑之論罪法條係於72年
    6 月25日前所制定，而該法條日後均未修正者，得依罰金罰
    鍰提高標準條例第1條前段規定，就其原定數額提高為2倍至
    10倍，其後修正者則不提高倍數，並依現行法規所定貨幣單
    位折算新臺幣條例第2 條規定，以銀元1元折算為新臺幣3元
    ；刑法修正後，因刑法第33條第5 款修正為：「罰金：新臺
    幣1 千元以上，以百元計算之」，使得刑法之罰金貨幣單位
    已由銀元改為新台幣，則刑法分則編各罪所定罰金刑之貨幣
    單位，自應配合修正為新臺幣，又為使刑法分則編各罪所定
    罰金之最高數額與刑法修正前趨於一致，乃增訂刑法施行法
    第1條之1：「中華民國94年1月7日刑法修正施行後，刑法分
    則編所定罰金之貨幣單位為新臺幣。94年1月7日刑法修正時
    ，刑法分則編未修正之條文定有罰金者，自94年1月7日刑法
    修正施行後，就其所定數額提高為30倍。但72年6 月26日至
    94年1月7日新增或修正之條文，就其所定數額提高為3 倍」
    ，從而，刑法分則編各罪所定罰金刑之最高數額，於刑法修
    正前後並無不同，惟修正後刑法第33條第5 款所定罰金刑最
    低數額，較之修正前提高，自以修正前刑法第33條第5 款規
    定有利於被告。
(二)有關幫助犯之定義及減輕其刑之規定，修正前刑法第30條原
    規定：「幫助他人犯罪者，為從犯。雖他人不知幫助之情者
    ，亦同。從犯之處罰，得按正犯之刑減輕之」，修正後刑法
    第30條則規定：「幫助他人實行犯罪行為者，為幫助犯。雖
    他人不知幫助之情者，亦同。幫助犯之處罰，得按正犯之刑
    減輕之」，此次修正，立法理由旨在明確宣示幫助犯採取「
    限制從屬形式」，以杜爭議，且將名詞上易生誤解之「從犯
    」更正為「幫助犯」，以符本意，並非屬法律變更，自無新
    舊法比較適用之問題，應適用裁判時法。
(三)刑法第57條乃為法院就刑之裁量審認標準見解之明文化，非
    屬法律之變更，應適用裁判時法。修正前刑法第41條規定：
    「犯最重本刑為5年以下有期徒刑以下之刑之罪，而受6個月
    以下有期徒刑或拘役之宣告，因身體、教育、職業、家庭之
    關係或其他正當事由，執行顯有困難者，得以1元以上3元以
    下折算1 日，易科罰金。但確因不執行所宣告之刑，難收矯
    正之效，或難以維持法秩序者，不在此限。併合處罰之數罪
    ，均有前項情形，其應執行之刑逾6 月者，亦同」，並依罰
    金罰鍰提高標準條例第2條規定（業於95年7月1 日起刪除生
    效），就易科罰金折算1 日之數額提高為100倍（即銀元1百
    元以上3百元以下，經折算為新台幣則為新台幣3百元以上9
    百元以下）；修正後刑法第41條規定：「犯最重本刑為5 年
    以下有期徒刑以下之刑之罪，而受6 個月以下有期徒刑或拘
    役之宣告者，得以新臺幣1千元、2千元或3 千元折算一日，
    易科罰金。但確因不執行所宣告之刑，難收矯正之效，或難
    以維持法秩序者，不在此限。前項規定於數罪併罰，其應執
    行之刑未逾6月者，亦適用之。罰金罰鍰提高標準條例第2條
    有關易科罰金折算1 日之數額提高倍數規定，即不再適用；
    比較修正前後之易科罰金折算標準，以修正前刑法第41條之
    規定較有利於被告。從而，本件各應適用修正前後之法律規
    定。
四、本件向被告收取如附表所示帳戶之存摺等資料姓名年籍不詳
    之成年人，及與被害人甲○○、乙○○在電話中接洽之人，
    均為詐騙集團成員，是核該集團成員所為，係犯刑法第 339
    條第1 項詐欺取財罪。該成年詐欺集團成員間，有犯意聯絡
    與行為分擔，為共同正犯。該詐騙集團成員間先後向被害人
    甲○○、乙○○等人為詐欺取財犯行，時間緊接，觸犯構成
    要件相同之罪名，顯係基於概括犯意為之，為連續犯。被告
    係基於幫助詐欺集團成員犯詐欺罪而提供存摺等帳戶資料，
    核被告所為，係犯刑法第30條第1項前段第339條第1 項詐欺
    取財罪之幫助犯。又被告係屬幫助犯，其提供帳戶等資料予
    詐欺集團成員，對被害人財產損害之造成，較諸具犯罪支配
    力之正犯有明顯之差異，應依刑法第30條第2 項規定，減輕
    其刑。公訴意旨雖未就被告提供如附表編號 2之帳戶資料予
    詐騙集團使用，詐騙被害人乙○○部分提起公訴，惟被告所
    為之此部分犯行，與經起訴部分有單純一罪關係，而為起訴
    效力所及，本院自應合併審理。原審經審理之結果，認被告
    罪證明確，因而適用刑法第339條第1 項前段、第30條第1項
    、第2項、第2條第1項、修正前刑法第41條第1項前段，修正
    前罰金罰鍰提高標準條例第2 條等規定，並審酌被告提供帳
    戶供施以詐騙之詐騙集團使用，所為已影響社會安定，困擾
    人與人之間之互信，增加被害人尋求救濟之困難，並使犯罪
    之追查趨於複雜，及其犯罪之動機、智識程度，前開被害人
    之受騙金額，被告犯罪仍然矢口否認，飾詞卸責，毫無悔意
    等一切情狀，量處被告有期徒刑六月，並諭知如易科罰金，
    以300 元折算一日。經核其認事用法尚無違誤，量刑亦允當
    ，被告提起上訴，以上情否認上開犯行，核非可取，自非有
    理由，應予駁回。
據上論斷，應依刑事訴訟法第368條，判決如主文。
本案經檢察官呂文忠到庭執行職務
中　　華　　民　　國　　96　　年　　5 　　月　　30　　日
　　　　　　　　　刑事第十四庭  審判長法　官  陳志洋
　　　　　　　　　　　　　　　　　    法　官  沈宜生
　　　　　　　 　 　　　　　　　　　　法　官  蔡聰明
以上正本證明與原本無異。
不得上訴。
                                      書記官  陳建邦
中　　華　　民　　國　　96　　年　　6 　　月　　1 　　日
附表：
┌──┬────┬────────┬─────────┐
│編號│開戶時間│開戶銀行        │帳號              │
├──┼────┼────────┼─────────┤
│1   │93.11.25│中國信託商業銀行│0000000000000000  │
│    │        │                │                  │
├──┼────┼────────┼─────────┤
│2   │同上    │第一商業銀行景美│00000000000       │
│    │        │簡易型分行      │                  │
└──┴────┴────────┴─────────┘
附錄：本案論罪科刑法條全文
刑法第339條：
意圖為自己或第三人不法之所有，以詐術使人將本人或第三人之
物交付者，處5年以下有期徒刑、拘役或科或併科1千元以下罰金
。
以前項方法得財產上不法之利益或使第三人得之者，亦同。
前二項之未遂犯罰之。
